【裁判字號】    96,上訴,3117
【裁判日期】    970326
【裁判案由】    違反山坡地保育利用條例
【裁判全文】
臺灣高等法院臺中分院刑事判決        96年度上訴字第3117號
上  訴  人
即  被  告  甲○○
                      號5樓
            乙○○
            丁○○
上列三人共同
選任辯護人  陳光龍律師
上列上訴人等因違反山坡地保育利用條例案件，不服臺灣南投地
方法院95年度訴字第532號中華民國96年9月10日第一審判決（起
訴案號：臺灣南投地方法院檢察署94年度發查偵字第45號），提
起上訴，本院判決如下：
    主      文
上訴駁回。
    事      實
一、甲○○、乙○○及丁○○等3人均明知坐落南投縣魚池鄉○○段第684、685、686號3筆土地，及如附圖一編號第0000-
    000號、第0000-000號、第0000-000號3筆土地（此3筆土地
    均尚未登錄，均為暫編號），共計6筆土地均係國有地，由
    財政部國有財產局管理，並經行政院核定由前臺灣省政府公
    告為山坡地保育區之山坡地，屬公有山坡地，未得同意，不
    得將之做為建築用地之開發，且不得擅自墾殖或設置工作物
    予以占用，竟於民國（下同）88年9月21日「921大地震」後
    之同年10月1日起，共同基於違反山坡地保育利用條例之犯
    意聯絡，未經向管理機關財政部國有財產局申請承租或獲取
    同意，即共同集資僱用不知情且真實姓名、年籍均不詳之成
    年男性工人數名，擅自將上述6筆公有山坡地做為建築用地
    開發，並在其上墾殖農作、栽種檳榔樹及香蕉，且設置駁坎
    （即邊坡擋土牆）與鐵皮造平房等工作物予以占用（內容詳
    如附圖一之複丈成果圖所示），至同年10月底完成上述墾殖
    、設置工作物占用與建築用地開發行為（其後於94年間已將
    該鐵皮屋拆除）。
二、案經丙○○告發及南投縣政府警察局集集分局報告臺灣南投
    地方法院檢察署檢察官偵查起訴。
    理      由
一、按被告以外之人（包括證人、鑑定人、告訴人、被害人及共
    同被告等）於審判外之陳述雖不符刑事訴訟法第159條之1至
    之4等四條之規定，而經當事人於審判程序同意作為證據，
    法院審酌該言詞陳述或書面陳述作成時之情況，認為適當者
    ，亦得為證據；當事人、代理人或辯護人於法院調查證據時
    ，知有刑事訴訟法第159條第1項不得為證據之情形，而未於
    言詞辯論終結前聲明異議者，視為有前項之同意，同法第15
    9條之5定有明文。本件證人庚○○之警訊筆錄於原審及本院
    調查證據時，被告、辯護人及檢察官均未有異議，揆諸上揭
    說明，有證據能力，合先敘明。
二、訊據上訴人即被告（下稱被告）甲○○、乙○○、丁○○3
    人固坦承在上揭土地共同設置駁崁、鐵皮屋及墾殖農作物之
    事實不諱，惟矢口否認有違反山坡地保育利用條例之犯行，
    均辯稱：伊等之父母早就世居該地，並在該土地上種植農作
    物，並非由伊等在88年921地震後始為墾植，此部分應已逾
    追訴時效；又伊等在該處設置駁崁，係因該地於921地震後
    與下方之人行道高低落差大，恐有土石崩塌危險，伊等才自
    行僱工施作駁崁，係為保護生命財產安全；該土地上之鐵皮
    屋於檢察官勘查後亦已拆除云云。其等之共同辯護人辯護意
    旨略以：本件其中之第0000-000、002、003號土地係屬未登
    錄地部分，既非屬國有財產局管理，何能認定為山坡地；又
    該土地上之檳榔樹及香蕉均係被告等人之父母於民國34年光
    復前即世居該地所種植，並非被告等人在88年921地震後始
    為墾植；被告等人在該處設置駁崁係因該地於921地震後與
    下方之人行道高低落差大，恐有崩塌危險，才僱工施作駁崁
    ，然設置駁崁亦非屬佔用行為；上開鐵皮屋部分先前業經檢
    察官不起訴處分確定在案，非有新事實新證據不得再行起訴
    ，此部分之起訴違法，應為不受理判決云云。
三、經查：
(一)坐落南投縣魚池鄉○○段第684、685、686號3筆土地，及如
    附圖一編號第0000-000號、第0000-000號、第0000-000號3
    筆土地（此3筆土地均尚未登錄，均為暫編號），均係國有
    地，由財政部國有財產局管理，並經行政院於86年7月31日
    以台86農30824號函核定，由前臺灣省政府於86年10月8日以
    86府農水字第168867號依法公告為山坡地保育區之山坡地之
    事實，有南投縣政府95年4月20日府保流字第09500729190號
    函、暨所附臺灣省政府農林廳水土保持局於86年10月編印之
    臺灣省山坡地範圍地段明細表1份附於臺灣南投地方法院檢
    察署94年度發查偵字第45號偵查卷第91-94頁可憑。又上開
    南投縣政府函固僅表明坐落南投縣魚池鄉○○段第684、685
    、686號3筆土地係屬公告山坡地範圍，然依所附臺灣省山坡
    地範圍地段明細表，可知南投縣魚池鄉全鄉俱屬山坡地地段
    ，因此本件如附圖一編號第0000-000號、第0000-000號、第
    0000-000號3筆土地均亦屬山坡地範圍無訛，並經證人即財
    政部國有財產局臺灣中區辦事處南投分處臨時人員庚○○於
    警詢時證述明確（參94年發查字第22號偵卷第24-25頁），
    且有財政部國有財產局中區南投分處土地勘清查表列印（勘
    清查後）資料3份及土地登記謄本3份在卷可考（見同上第22
    號偵卷第27-30頁；94年度他字第103號偵卷第9-11頁）。被
    告之辯護人所辯此部分為未登錄地而非屬山坡地云云，核屬
    無據，非可採信。
(二)被告甲○○、乙○○、丁○○3人明知公有山坡地未得同意
    ，不得將之做為建築用地之開發，且不得擅自墾殖或設置工
    作物予以占用之情形下，仍自88年10月1日起，共同基於違
    反山坡地保育利用條例之犯意聯絡，未向管理機關財政部國
    有財產局申請承租或獲取同意，即共同集資僱用不知情且真
    實姓名、年籍均不詳之成年男性工人數名，擅自將上述公有
    山坡地做為建築用地開發，並在其上設置駁坎與鐵皮造平房
    等工作物（內容詳如附圖一之複丈成果圖所示），至同年10
    月底某日完成之事實，則據被告3人於原審法院96年8月27日
    準備程序與審理中均坦承不諱，另經檢察官勘驗現場，製有
    勘驗筆錄1份附卷可憑（見發查偵字第45號卷第26-27頁反面
    ），並由原審法院會同南投縣埔里地政事務所人員再次勘驗
    現場，製有勘驗筆錄（含照片5張），復據上開地政事務所
    人員製作複丈成果圖（即附圖一）附卷足稽（參原審卷第10
    5-110頁、第112頁）。此外，並有國有土地勘（清）查表－
    使用現況圖1份、財政部國有財產局臺灣中區辦事處南投分
    處93年11月8日台財產中投二字第0930010411號函1份、現場
    相片共計28幀在卷可佐（見同上發查偵字第22號卷第31-33
    頁；同上他字第103號偵卷第12-13頁；同上發查偵字第45號
    卷第30、33-41頁、第97-98頁）。
(三)被告等人及辯護人雖以被告等人之父母早就世居該地及在該
    地種植農作物，此部分應已逾追訴時效云云置辯，並聲請證
    人戊○到庭供證無異，縱認可採，然按「在公有或他人山坡
    地內，擅自墾殖者，75年1月10日及87年1月7日修正公布之
    山坡地保育利用條例第34條第1項均有處罰之明文。而此條
    項雖屬刑法第320條第2項竊佔罪之特別規定，如在公、私有
    之山坡地擅自墾殖，當然含有竊佔之性質，但因竊佔罪為既
    成犯，若竊佔罪已罹於時效，追訴權消滅，並不因而取得該
    山坡地之權源可以擅自墾殖，換言之，上該被竊佔之土地，
    猶屬公有山坡地，其在竊佔後之繼續墾殖行為，仍應受上該
    條例規定之拘束」（最高法88年度台上字第5470號判決要旨
    參照），是被告等人上揭所辯其等父母世居該處乙情縱令屬
    實，亦僅屬竊佔罪之時效問題，與其等嗣後繼續墾殖而違反
    山坡地保育條例犯行之認定無涉。
(四)又被告乙○○前於94年間，曾因自88年9月間某日某時許起
    竊佔坐落南投縣魚池鄉○○段第685、686號國有土地，經臺
    灣南投地方法院檢察署檢察官於94年8月17日以94年度偵字
    第775號不起訴處分書以所犯係輕微案件為由為職權不起訴
    處分確定，固有上開不起訴處分書1份附於同上發查偵字第
    45號偵卷第42-43頁可憑外，並有臺灣高等法院被告前案紀
    錄表、臺灣南投地方法院檢察署刑案資料查註紀錄表各1份
    附卷可稽。然被告乙○○上開竊佔行為若經查明，本應依法
    律競合關係論以違反山坡地保育利用條例第34條第1項之罪
    ，而該罪法定刑度為六月以上五年以下有期徒刑，得併科新
    臺幣六十萬元以下罰金，並非刑事訴訟法第376條所規定之
    案件，從而為上揭不起訴處分之檢察官若當時已發現上情，
    即不得依同法第253條規定為相對不起訴處分，惟即便已為
    不起訴處分並經確定，若發現新事實及新證據者，仍得對於
    同一案件再行起訴（法務部《76》法檢《二》字第1941號函
    、《85》法檢《二》字第0150號函參照）。則本件起訴檢察
    官經告發人丙○○告發繼而發現新事實及新證據後，查明被
    告乙○○所為另犯違反山坡地保育利用條例第34條第1項之
    罪，並因而提起公訴，自屬合法，被告之辯護人認被告乙○○此部分經檢察官不起訴處分確定在案，非有新事實新證據
    不得再行起訴，亦屬無據。本件事證明確，被告3人所辯均
    不足採，其等犯行均堪認定，應予論罪科刑。
四、論罪科刑之理由：
(一)新舊法比較部分：
    被告甲○○、乙○○與丁○○行為後，刑法業於94年2月2日
    修正公布，並於95年7月1日起施行。而本件被告3人所犯固
    均係山坡地保育利用條例中之特別刑法部分，惟修正前後之
    刑法第11條均規定，本法總則於其他法律有刑罰或保安處分
    之規定者，亦適用之。但其他法律有特別規定者，不在此限
    。被告3人違反山坡地保育利用條例部分既仍有刑法總則之
    適用，則前揭刑法修正前後之規定即有比較之必要。按行為
    後法律有變更者，適用行為時之法律。但行為後之法律有利
    於行為人者，適用最有利於行為人之法律，現行刑法第2條
    第1項定有明文。經核：
  1.修正後刑法第33條第5款規定「罰金：新臺幣一千元以上，
    以百元計算之」，與修正前刑法第33條第5款規定「罰金：
    一（銀）元以上」相較，刑法分則中有罰金刑之規定者，於
    修正前最低度之法定刑係銀元一元即新臺幣三元，於修正後
    則係新臺幣一千元，比較修正前後之規定，修正後之規定並
    未更有利於行為人。
  2.修正前刑法第41條第1項前段規定：犯最重本刑為五年以下
    有期徒刑以下之刑之罪，而受六個月以下有期徒刑或拘役之
    宣告，因身體、教育、職業、家庭之關係或其他正當事由，
    執行顯有困難者，得以銀元一元以上三元以下折算一日，易
    科罰金。又就被告行為時之易科罰金折算標準，修正前罰金
    罰鍰提高標準條例第2條（現已刪除，惟若應適用舊刑法，
    應仍予適用）規定，就其原定數額提高為一百倍折算一日，
    則本件被告行為時之易科罰金折算標準，應以銀元三百元折
    算一日，經折算為新臺幣後，應以新臺幣九百元折算一日。
    惟現行刑法第41條第1項前段則規定：犯最重本刑為五年以
    下有期徒刑以下之刑之罪，而受六個月以下有期徒刑或拘役
    之宣告者，得以新臺幣一千元、二千元或三千元折算一日，
    易科罰金。經比較修正前後之易科罰金折算標準，以修正前
    之規定（含罰金罰鍰提高標準條例第2條規定）較有利於被
    告。
  3.經綜合上情比較結果，應以修正前即被告行為時之刑法較有
    利於被告，依現行刑法第2條第1項前段規定，本件應適用修
    正前刑法。而關於共同正犯部分，修正後刑法第28條規定「
    二人以上共同實行犯罪之行為者，皆為正犯」，與修正前刑
    法第28條規定「二人以上共同實施犯罪之行為者，皆為正犯
    」相較，僅有「實行」與「實施」之差異。依據立法說明，
    修正後刑法第28條旨在排除「陰謀共同正犯」與「預備共同
    正犯」。本件無論依修正後刑法或修正前刑法，均無礙於共
    同正犯之成立，不生有利不利之情形，應逕適用修正後刑法
    第28條。
五、核被告甲○○、乙○○及丁○○3人所為，均係違反山坡地
    保育利用條例第10條，並有同條例第9條第5款所規定之情形
    ，而均係犯同條例第34條第1項之在公有山坡地內，擅自墾
    殖、占用及為建築用地之開發罪。而山坡地保育利用條例第
    34條第1項之罪，係刑法第320條第2項竊佔罪之特別規定，
    依特別法優於普通法之法律競合關係，本件被告3人均應擇
    一適用山坡地保育利用條例第34條第1項之規定論處（最高
    法院86年度台上字第2956號判決參照）。又被告3人共同在
    如附圖一編號第0000-000號、第0000-000號、第0000-000號
    3筆公有山坡地上設置駁坎工作物之行為固未經起訴，然與
    已起訴部分具有實質上一罪之關係，且經公訴檢察官於蒞庭
    時當庭予以擴張犯罪事實，本院自應予以審理，附此敘明。
    被告3人就上開犯行，均有犯意聯絡及行為分擔，均應論以
    共同正犯。又被告3人均利用不知情且真實姓名、年籍均不
    詳之成年男性工人數名在公有山坡地上為墾殖、設置工作物
    及為建築用地之開發，俱屬間接正犯。原審引據山坡地保育
    利用條例第34條第1項、第5項、第10條，刑法第2條第1項前
    段，第11條、第28條、修正前刑法第41條第1項前段，修正
    前罰金罰鍰提高標準條例第2項規定，並審酌被告3人未經主
    管機關同意擅自墾殖、設置工作物及為建築用地之開發、惟
    設置駁坎部分，因具有保護駁坎上面之土地不致流失之效果
    ，該部分之犯罪動機尚堪原諒，且犯後於原審審理時坦承犯
    行等一切情狀，各量處被告等人有期徒刑6月，並以其等犯
    行係在96年4月24日以前，依中華民國96年罪犯減刑條例第2
    條第1項第3款、第7條規定，減刑2分之1，並均諭知易科罰
    金之折算標準。及就如附圖二所示，在坐落南投縣魚池鄉○○段第684、685、686號3筆公有山坡地，及編號第0000-000
     號、第0000-000號、第0000-000號3筆公有山坡地內之墾殖
    物與工作物（被告3人於本院審理中已將如附圖一所示、占
    用系爭第685、686號公有山坡地之鐵皮造平房予以遷移完畢
    ），依山坡地保育利用條例第34條第5項規定諭知沒收，核
    其認事用法並無不當，量刑亦屬妥適，被告等人徒執陳詞否
    認犯行而指摘原判決不當，非有理由，其等上訴均應駁回。
據上論結，應依刑事訴訟法第368條，判決如主文。
本案經檢察官己○○到庭執行職務。
中    華    民    國    97    年    3     月    26    日
            刑事第十庭    審判長法  官  林  照  明
                                法  官  郭  瑞  祥
                                法  官  林  欽  章
上列正本證明與原本無異。
如不服本判決應於收受送達後10日內向本院提出上訴狀，其未敘
述上訴之理由者並得於提起上訴後10日內向本院補提理由書（均
須按他造當事人之人數附繕本）。
                                書記官  許  哲  禎
中    華    民    國    97    年    3     月    28    日
附錄法條：
山坡地保育利用條例第三十四條
違反第十條規定者，處六月以上五年以下有期徒刑，得併科新台
幣六十萬元以下罰金。
前項情形致釀成災害者，加重其刑至二分之一；因而致人於死者
，處五年以上十二年以下有期徒刑，得併科新台幣一百萬元以下
罰金；致重傷者，處三年以上十年以下有期徒刑，得併科新台幣
八十萬元以下罰金。
因過失犯第一項之罪致釀成災害者，處一年以下有期徒刑，得併
科新台幣六十萬元以下罰金。
第一項未遂犯罰之。
犯本條之罪者，其墾殖物、工作物、施工材料及所使用之機具沒
收之。


司法院資訊處製作；財團法人民間司法改革基金會備份。
